臺灣新竹地方法院民事裁定
111年度消債更字第32號
聲  請  人  
即債務人    陳明華  

代  理  人  余嘉勳律師（法扶）                      
上列當事人因消費者債務清理事件聲請更生，本院裁定如下：
    主  文
債務人陳明華自中華民國一百一十一年九月十九日十一時起開始
更生程序。
命司法事務官進行本件更生程序。
    理  由
一、按債務人不能清償債務或有不能清償之虞者，得依消費者債
    務清理條例（下稱消債條例）所定更生或清算程序，清理其
    債務；債務人對於金融機構負債務者，在聲請更生或清算前
    ，應向最大債權金融機構請求協商債務清償方案，或向其住
    、居所地之法院或鄉、鎮、市、區調解委員會聲請債務清理
    之調解，消債條例第3條、第151條第1項分別定有明文。此
    係採前置協商主義，是債務人於協商程序中，自應本於個人
    實際財產及收支狀況，依最大誠信原則，商討解決方案。如
    終究不能成立協商，於聲請更生或清算時，法院審酌上開條
    文所謂「不能清償或有不能清償之虞」，允宜綜衡債務人全
    部收支、信用及財產狀況，評估是否因負擔債務，而不能維
    持人性尊嚴之最基本生活條件，所陳報之各項支出，是否確
    屬必要性之支出，如曾有協商方案，其條件是否已無法兼顧
    個人生活之基本需求等情，為其判斷之準據。又法院開始更
    生程序之裁定，應載明其年、月、日、時，並即時發生效力
    。法院開始更生或清算程序後，得命司法事務官進行更生或
    清算程序，必要時得選任律師、會計師或其他適當之自然人
    或法人1人為監督人或管理人，復為同條例第45條第1項、第
    16條所明定。
二、聲請意旨略以：聲請人前有不能清償債務之情事，而積欠債
    務總額新臺幣（下同）1,072,011元（見調解卷第19頁）。
    聲請人前於民國（下同）111年3月間於本院進行債務前置調
    解，惟前置調解不成立，聲請人當庭聲請更生。為此，爰依
    消債條例請求裁定准許更生等語。
三、經查：
㈠、聲請人主張積欠債務總額1,072,011元，且於提出本件更生之
    聲請前，曾於本院進行債務前置調解，惟前置調解未能成立
    乙情，此有調解程序筆錄附於本院111年度司消債調字第46
    號案卷可稽（見調解卷第97頁），業經本院依職權調閱上開
    案卷查核屬實，堪認聲請人已依消債條例之規定聲請前置調
    解而未能成立。另依債權人於本案及調解時陳報之債權額，
    聲請人目前積欠之債務數額合計約818,774元，其中積欠金
    融機構債權人之債務約177,706元、非金融機構債權人之債
    務約641,068元（即創鉅有限合夥205,246元、裕富數位資融
    股份有限公司135,258元、和潤企業股份有限公司208,026元
    、廿一世紀資融股份有限公司92,538元），此有債權人提出
    之陳報狀附於調解卷及本案卷內可參（見調解卷第101頁、
    本院卷第65、81、85、97、123、137頁），並經聲請人陳報
    其名下有西元2002年出廠之車牌號碼0000-00之汽車、西元2
    003、2011、2012年出廠之車牌號碼000-000、000-000、000
    -000之機車（下合稱系爭汽機車），已逾耐用年限，目前均
    係透過維修勉強維持，恐僅剩報廢回收之價值等語（見本院
    卷第36頁），並提出系爭汽機車行照影本在卷供參（見調解
    卷第33頁）。是以，聲請人據以聲請更生，本院自應綜合聲
    請人目前全部收支及財產狀況，評估是否已不能維持符合人
    性尊嚴之最基本生活條件，而有「不能清償或不能清償之虞
    」之情事而定。
㈡、聲請人陳報現於○○汽車材料有限公司擔任送貨司機，每月收
    入28,000多元，要加班才有3萬初，有時候加班，有時候沒
    有加班，扣勞健保後，有時候27,000元至28,000元，加班費
    有時候1個月1,000多元，有時候幾百元，伊騎機車送貨，送
    貨範圍只有新竹縣市；年終獎金與三節獎金全年約30,000元
    等語（見本院卷第36、181頁），並提出在職證明書、薪資
    明細表在卷為佐（見本院卷第57-61頁），本院衡以聲請人
    陳報每月收入、加班費、年終及三節獎金數額，認聲請人每
    月收入應以30,000元列計，爰以此作為計算債務人目前償債
    能力之依據。又聲請人主張其每月生活必要支出為：其個人
    必要支出15,946元，母親扶養費5,315元，總計：21,261元
    （見調解卷第18頁、本院卷第170、182頁）。然查：就母親
    扶養費5,315元之部分，聲請人表示：兄弟姊妹連同伊共3人
    ，伊母親已經71歲，目前無業等語（見本院卷第36、182頁
    ）。查聲請人母親為40年出生，現年71歲（見調解卷第23頁
    ），已逾法定退休年齡，109年所得僅7,360元，名下有房屋
    1筆、土地2筆，現每月領取國民年金4,730元、老人年金3,0
    00元，此有聲請人提出其母親領取上開年金存摺明細影本、
    本院依職權調查聲請人母親稅務電子閘門財產所得調件明細
    表等件在卷為證（見本院卷第21-24、185-191頁），本院審
    酌其母親名下雖有不動產，惟未變價前非實質所得而可用以
    支付生活費，且該房屋目前供聲請人及其母親自住使用（見
    本院卷第36頁），堪信其母親確有不能維持生活之情事，有
    受聲請人扶養之必要。扶養費數額之部分，爰依衛生福利部
    公告臺灣省111年度最低生活費標準之1.2倍即17,076元（11
    1年每月生活所必需數額一覽表，見本院卷第193頁），扣除
    其母親每月領有國民年金4,730元、老人年金3,000元，並經
    3名扶養義務人共同分擔後，聲請人應負擔母親每月之扶養
    費為3,115元【計算式：（17,076元－4,730元－3,000元）÷3
    】，逾此範圍，難認可採；至聲請人主張其個人必要支出15
    ,946元之部分，未逾上開臺灣省111年每人每月最低生活費
    之1.2倍即17,076元，堪認合理，則聲請人其個人每月生活
    必要支出為15,946元，予以認定。從而，聲請人其個人每月
    必要支出15,946元、母親扶養費3,115元，總計：19,061元
    ，則本件聲請人每月生活必要支出為19,061元，洵堪認定。
㈢、從而，聲請人主張無法負擔債務等語，以聲請人每月收入約3
    0,000元，扣除每月必要生活支出19,061元觀之，賸餘約10,
    939元可供支配，因聲請人名下系爭汽機車之車齡均已久，
    價值已屬不多，則聲請人現積欠之債務數額總計約818,774
    元，已如前述，以其目前每月所得餘額10,939元計算，此部
    分之債務須逾6年始得清償完債務（計算式：818,774元÷10,
    939元÷12個月＝6.24年），已逾消債條例第53條第2項第3款
    所定6年清償期限，參以聲請人領有殘障手冊，為輕度聽障
    ，此亦有其提出之身心障礙證明影本及在庭之陳述可佐（見
    本院卷第63、170頁），其每月所得恐難以增加，遑論其目
    前積欠之債務，其利息及違約金部分等仍持續增加中，待清
    償之債務總額應屬更高。本院審酌聲請人名下有系爭汽機車
    ，此有系爭汽機車行照影本、本院依職權調查聲請人稅務電
    子閘門財產所得調件明細表、法務部高額壽險資訊連結作業
    等件在卷為證（見調解卷第33頁、本院卷第13-16、19頁）
    ，堪認聲請人客觀上經濟狀況已有不能清償債務之情形，而
    有藉助更生制度調整其與債權人間之權利義務關係而重建其
    經濟生活之必要。
四、綜上所述，聲請人係一般消費者，其已達不能清償債務之程
    度，其中無擔保或無優先權之債務未逾12,000,000元，且未
    經法院裁定開始清算程序或宣告破產；又查無消債條例第6
    條第3項、第8條或第46條各款所定駁回更生聲請之事由存在
    ，則聲請人聲請更生，即應屬有據。本件聲請人聲請更生既
    經准許，併依上開規定命司法事務官進行本件更生程序，爰
    裁定如主文。至聲請人於更生程序開始後，應提出足以為債
    權人會議可決或經法院認為公允之更生方案以供採擇，而司
    法事務官於進行本件更生程序、協助債務人提出更生方案時
    ，亦應依債務人之薪資變化、社會常情及現實環境衡量債務
    人之償債能力，並酌留其生活上應變所需費用，進而協助債
    務人擬定允當之更生方案，始符消債條例重建債務人經濟生
    活之立法目的，附此敘明。
中    華    民    國   111    年     9    月    19    日
                        民事第二庭    法  官  鄭政宗
以上正本係照原本作成。
本件不得抗告。
中    華    民    國   111    年    9     月    19    日
                                      書記官　黃志微